臺灣高等法院民事判決
110年度上字第224號
上  訴  人  徐茂哲
訴訟代理人  陳昱龍律師
複代理人    賴成維律師
            喬政翔律師
被上訴人    周宏凱
訴訟代理人  葛彥麟律師

上列當事人間請求清償借款等事件，上訴人對於中華民國109年1
2月25日臺灣士林地方法院109年度訴字第952號第一審判決提起
上訴，本院於111年4月26日言詞辯論終結，判決如下：
    主      文
上訴駁回。
第二審訴訟費用由上訴人負擔。
    事實及理由
一、被上訴人主張：兩造與訴外人魏新輝、葉萬華等4人合作投
    資經營設在大陸地區之昆山徠捷貿易有限公司（下稱昆山徠
    捷公司），4人於民國100年1月17日簽署昆山徠捷公司「合
    作投資協議書及股東名冊」（下稱系爭協議書），約定伊與
    魏新輝各投資人民幣（下同）40萬元，上訴人與葉萬華各投
    資10萬元，伊已於同年4月間將40萬元股金匯入昆山徠捷公
    司帳戶，該公司由上訴人登記為法定代理人實際負責經營業
    務。詎上訴人於103年8月間向伊及魏新輝、葉萬華坦承其盜
    用公款，宣布要清算公司，並承諾其個人會退還股金給全部
    股東（下稱系爭承諾），伊與魏新輝出資相同各返還股金39
    萬5,730元（下稱系爭款項），嗣魏新輝及葉萬華已取回股
    金，但伊屢次催討，上訴人僅於103年9月2日簽署借條（下
    稱系爭借條）予伊，而迄未返還系爭款項。伊於103年11月1
    7日親筆書寫退股聲明書（下稱系爭退股聲明書），要求上
    訴人退還伊投資昆山徠捷公司之股金，並同時聲明退出該公
    司之經營。另昆山徠捷公司清算以後，兩造並未簽署新投資
    協議書，系爭借條及系爭退股聲明書可證明上訴人未依約定
    返還伊股金；昆山徠捷公司為自然人獨資，縱依大陸地區公
    司法第63條規定，上訴人也應返還系爭款項給伊。爰依系爭
    借條之約定及系爭退股聲明書（被上訴人在原審主張依系爭
    承諾及系爭借條之約定為請求，嗣在第二審變更如上，經核
    其請求之基礎事實同一，所為變更合於民事訴訟法第446條
    第1項、第255條第1項第2款規定，應予准許），求為命上訴
    人給付39萬5,730元，及自支付命令送達翌日即109年3月19
    日起至清償日止，按年息5%計付利息之判決（原審為如被上
    訴人請求之判決，上訴人提起上訴）。答辯聲明：上訴駁回
    。
二、上訴人則以：昆山徠捷公司因生意不佳，股東討論決定結束
    營業及退還股金，伊並無盜用公款情事，嗣伊已付訖股金予
    魏新輝、葉萬華，因被上訴人向伊表示要與伊繼續經營昆山
    徠捷公司，故兩造再共同經營一段期間，惟生意仍無起色，
    甚至造成損失，乃未再繼續經營，亦未談及拿回股金一事。
    被上訴人應向昆山徠捷公司請求返還股金而非向伊個人要求
    返還系爭款項，被上訴人對伊起訴，當事人不適格。伊實際
    上並未取得系爭款項，系爭款項已作為兩造繼續經營昆山徠
    捷公司之股金，伊無承擔昆山徠捷公司應退還股金予被上訴
    人之義務云云，資為抗辯。上訴聲明：㈠原判決廢棄。㈡被上
    訴人在第一審之訴駁回。
三、兩造不爭執事項：
(一)兩造與魏新輝、葉萬華於100年1月17日簽署系爭協議書，約
    定4人共同出資成立昆山徠捷公司，被上訴人與魏新輝各出
    資40萬元，上訴人與葉萬華各出資10萬元。昆山徠捷公司登
    記法定代理人為上訴人，由上訴人實際負責經營公司業務。
(二)兩造與魏新輝、葉萬華決定結束昆山徠捷公司之營業及退還
    股金，被上訴人與魏新輝出資相同，2人各可取回39萬5,730
    元，魏新輝及葉萬華已取回股金，被上訴人尚未取回系爭款
    項。
(三)上訴人於103年9月2日簽署系爭借條及按指印，記載：「借
    款人徐茂哲先生向周宏凱先生商借公司資金395,730元整，
    而借款人徐茂哲先生同意於2014年12月31日前償還。特立此
    據為憑。借款人徐茂哲。西元2014年9月2日」等語予被上訴
    人收執。
(四)前開事實，有系爭借條、昆山徠捷公司營業執照及系爭協議
    書為證（見原審卷56、80、84頁）。
四、本件被上訴人請求上訴人給付退股金39萬5,730元，有無理
    由，論述如下：
(一)被上訴人主張兩造與魏新輝、葉萬華於100年1月17日簽署系
    爭協議書，約定4人共同出資設立昆山徠捷公司，伊與魏新
    輝各出資40萬元，上訴人與葉萬華各出資10萬元，昆山徠捷
    公司登記法定代理人為上訴人，並由上訴人實際負責經營公
    司業務；嗣兩造與魏新輝、葉萬華決定結束昆山徠捷公司營
    業及退還股金，伊與魏新輝出資相同，各可取回39萬5,730
    元，魏新輝及葉萬華已取回股金，伊則尚未取回系爭款項，
    上訴人於103年9月2日簽署系爭借條及按指印，記載：「借
    款人徐茂哲先生向周宏凱先生商借公司資金395,730元整，
    而借款人徐茂哲先生同意於2014年12月31日前償還。特立此
    據為憑。借款人徐茂哲。西元2014年9月2日」等語予被上 
    訴人收執等情，業據其提出系爭借條、昆山徠捷公司營業執
    照及系爭協議書為證（見原審卷56、80、84頁），為兩造所
    不爭執（見原審卷69-70、105-109頁），被上訴人主張之上
    開事實，堪以採信。惟被上訴人主張伊於103年11月17日親
    筆書寫系爭退股聲明書，要求上訴人退還伊股金，上訴人應
    依系爭借條之約定及系爭退股聲明書，給付系爭款項予伊，
    則為上訴人所否認，被上訴人可否請求上訴人給付系爭款項
    ，詳如下述。
(二)經查本件被上訴人係依上訴人所簽署系爭借條之約定及被上
    訴人所書寫系爭退股聲明書，請求上訴人退還股金，並非對
    昆山徠捷公司為請求，本件被上訴人起訴請求上訴人給付系
    爭款項，當事人適格，上訴人抗辯被上訴人對其起訴，當事
    人不適格云云，為不足取。又兩造均係臺灣地區人士，雖本
    件涉訟之昆山徠捷公司係大陸地區之公司，惟本件係被上訴
    人請求上訴人返還股金，並非與大陸地區人民間之民事事件
    ，應適用臺灣地區之法律（參臺灣地區與大陸地區人民關係
    條例第41條第1項規定），合先說明。
(三)次查兩造前與魏新輝、葉萬華（均係臺灣地區人士）簽署系
    爭協議書，約定共同出資設立昆山徠捷公司，嗣4人決定結
    束昆山徠捷公司之營業及退還股金，被上訴人與魏新輝出資
    相同，各可取回39萬5,730元，魏新輝及葉萬華已取回股金
    ，被上訴人則尚未取回系爭款項等情，為兩造所不爭執（詳
    三、(一)(二)）；雖上訴人辯稱被上訴人因想與伊繼續經營
    昆山徠捷公司，所以沒有退還股金；因被上訴人說他要回臺
    灣，請伊簽署系爭借條讓他帶回去給他老婆交代，伊才簽署
    系爭借條給被上訴人，伊簽完後跟被上訴人單獨經營昆山徠
    捷公司云云（見原審卷107-108頁）；惟兩造並未簽立新合
    作投資協議書，難認上訴人抗辯兩造合意共同繼續經營昆山
    徠捷公司一節屬實；且上訴人既自認被上訴人所提出之系爭
    借條為其所簽署，觀諸系爭借條上載明上訴人同意於103年1
    2月31日前償還向被上訴人所商借公司資金39萬5,730元（見
    原審卷15頁），足見縱兩造間非屬借款關係，惟原合作投資
    昆山徠捷公司之魏新輝、葉萬華均已取回股金，而上訴人既
    簽署系爭借條載明其同意於103年12月31日前償還被上訴人3
    9萬5,730元，即堪認上訴人同意於103年12月31日前給付被
    上訴人系爭款項，上訴人辯稱昆山徠捷公司尚未結束營業，
    被上訴人不得請求給付系爭款項，或被上訴人應向昆山徠捷
    公司請求云云，為不足取。另查昆山徠捷公司為自然人獨資
    （按大陸地區公司法第59條規定：一人有限公司應當在公司
    登記中註明自然人獨資或者法人獨資，並在公司營業執照中
    載明。見本院卷177頁），且該公司法定代理人為上訴人，
    有昆山徠捷公司營業執照可稽（見原審卷80頁），而上訴人
    既簽署系爭借條予被上訴人，載明其同意於103年12月31日
    前償還商借之公司資金39萬5,730元，則被上訴人依系爭借
    條之約定及系爭退股聲明書，請求上訴人給付系爭款項，應
    屬有據。
五、綜上所述，被上訴人依系爭借條之約定及系爭退股聲明書，
    請求上訴人給付39萬5,730元，及自支付命令送達翌日即109
    年3月19日起至清償日止，按年息5%計算之利息，為有理由
    ，應予准許。原審就被上訴人上開請求，為上訴人敗訴之判
    決及為假執行之宣告，並無不合；上訴意旨指摘原判決不當
    ，求予廢棄改判，為無理由。
六、本件事證已臻明確，兩造其餘之攻擊或防禦方法及未經援用
    之證據，經本院斟酌後，認為均不足以影響本判決之結果，
    無逐一詳予論駁之必要。併此敘明。
七、據上論結，本件上訴為無理由，依民事訴訟法第449條第1項
    、第78條，判決如主文。
中　　華　　民　　國　　111 　年　　6 　　月　　2 　　日
                  民事第二十庭  
                      審判長法  官  周祖民
                            法  官  馬傲霜
                            法  官  鄭威莉
正本係照原本作成。
如不服本判決，應於收受送達後20日內向本院提出上訴書狀，其
未表明上訴理由者，應於提出上訴後20日內向本院補提理由書狀
（均須按他造當事人之人數附繕本）上訴時應提出委任律師或具
有律師資格之人之委任狀；委任有律師資格者，另應附具律師資
格證書及釋明委任人與受任人有民事訴訟法第466條之1第1項但
書或第2項所定關係之釋明文書影本。如委任律師提起上訴者，
應一併繳納上訴審裁判費。
中　　華　　民　　國　　111 　年　　6 　　月　　2 　　日
　　　　　　　　　　　　　  書記官  楊璧華